Inventaris van het archief van dr. ir. F.Q. den Hollander [levensjaren 1893-1982], 1893-1982
Nationaal Archief, Den Haag
Collectie 402 Den Hollander
Hollander, den
1893-1982
C24472
1.20 meter; 47 inventarisnummers.
Normale geschreven, getypte en gedrukte documenten, geen bijzondere handschriften.
Nationaal Archief, Den Haag
Franciscus Querien den Hollander (1893-1982)
Het archief van F.Q. den Hollander (1893-1982) bestaat deels uit albums met stukken betreffende zijn jeugd, opleiding en loopbaan in Nederlands-Indië, zijn functies bij de Nederlandse Spoorwegen en de Technische Hogeschool Delft en diverse bestuursfuncties. Daarnaast bevat het archief onder meer heruitgaven van verzetsgedichten, autobiografische aantekeningen uit de Tweede Wereldoorlog, documentatie over internationale spoorwegen en waterwerken, foto-albums en negatieven, een cassette met een opname van een VARA-radioprogramma en teksten van interviews met den Hollander.
Archiefvorming
Geschiedenis van de archiefvormer
Franciscus Quirien Den Hollander werd op 31 mei 1893 in Goes geboren. In 1916 behaalde hij het diploma van werkbouwkundig ingenieur aan de Technische Hogeschool in Delft. Na werkzaam te zijn geweest bij de Hollandsche IJzeren Spoorwegmaatschappij ging hij in 1917 naar Nederlandsch-Indië, waar hij verschillende functies vervulde in dienst van de Staatsspoorwegen aldaar. In 1937 keerde hij terug naar Nederland; het jaar daarop werd hij onderdirecteur van het Staatsbedrijf der Artillerie-inrichting "Hembrug", in 1940 directeur. Als zodanig was hij voorzitter van de hoofdgroep Industrie van de Organisatie Woltersom, hetgeen hem in staat stelde om de Nederlandse regering in Londen informatie te verschaffen om de mogelijkheden tot het economische herstel van Nederland na de oorlog en ander verzetswerk te doen. Hij nam in 1945 zitting in het College voor Vertrouwensmannen als gemachtigde voor Economische Zaken.
Na de oorlog was hij als adviseur van het ministerie van Handel en Nijverheid en als directeur-generaal van Verkeer nauw betrokken bij de infrastructurele Wederopbouw. In 1946 werd hij directeur, in 1947 president-directeur van de Nederlandse Spoorwegen: hij drukte een stempel op het herstel der oorlogsschade en de elektrificatie van het Nederlandse spoorwegnet. Ook in het Europese Spoorwegvervoer speelde hij een hoofdrol. In 1958 werd hij gepensioneerd. Hij speelde daarna nog een belangrijke rol in het Nederlandse bedrijfsleven, o.a. als president-commissaris van de K.L.M., lid van de raad van commissarissen van de Koninklijke/Shell en de Koninklijke Nederlandse Petroleum Maatschappij en president-curator van de Technische Hogeschool.
Hij was op het laatst van zijn leven penningmeester van de Stichting Behoud Borobudur en voelde zich nauw betrokken bij de afsluiting van de Oosterschelde. Op 26 augustus 1982 overleed hij.
Geschiedenis van het archiefbeheer
De verwerving van het archief
Inhoud en structuur van het archief
2.21
Inhoud
Het archief bevat in hoofdzaak gegevens betreffende zijn levensloop en de tijdens zijn leven beklede functies. Hierin nemen hulde-betuigingen een grote plaats in. Kleurrijk zijn de stukken, hem aangeboden ten afscheid als president-directeur van de Nederlandse Spoorwegen. Het archief is grotendeels door Den Hollander zelf in albums geordend en van lijsten voorzien.
Aanwijzingen voor de gebruiker
Openbaarheidsbeperkingen
Volledig openbaar.
Materiële beperkingen
Aanvraaginstructie
Openbare archiefstukken kunnen online worden aangevraagd en gereserveerd. U kunt dit ook via de terminals in de studiezaal van het Nationaal Archief doen. Om te kunnen reserveren dient u de volgende stappen te volgen:
U maakt een profiel aan op www.gahetna.nl, en logt vervolgens in
Via de archiefinventaris (alleen de beschrijvingen met rode nummers) selecteert u het gewenste archiefstuk door op de knop 'Reserveren' te klikken
In het volgende scherm geeft u aan op welke dag u het archiefstuk wilt inzien
Indien u zich bevindt in de studiezaal en een tafelnummer heeft ontvangen kunt u dit nummer vermelden. Als u geen tafelnummer heeft kunt u tafelnummer 777 laten staan
Vervolgens bevestigt u uw reservering door deze te versturen.
Verwant materiaal
Beschikbaarheid van kopieën
Beschrijving van de series en archiefbestanddelen
- Albums, 1.
  - Album 1: Stukken betreffende zijn jeugd, zijn opleiding en zijn loopbaan in Nederlandsch-Indië., 1893-1938; 1
  - Bijlage bij album 1: Stukken betreffende genealogisch onderzoek., 1959 en z.j; 2
  - Bijlage bij album 1: Staat van dienst met stukken betreffende zijn pensionering als Indisch employé., 1937-1938; 3
  - Album 2: Stukken betreffende zijn werkzaamheden in de periode, 1938-1946; 4
  - Bijlage bij album 2, los aangetroffen stukken: Heruitgaven van verzetsgedichten, foto's van pantserwagons, aantekeningen en concepten van brieven over de periode 1940-1946., 1946 en z.j; 5
  - Album 4: Stukken betreffende zijn afscheid als president-directeur van de Nederlandse Spoorwegen., 1958; 6
  - Bijlage bij album 4: Gedicht, aangeboden door de Eindhovense jeugd bij de opening van het hoogspoor, 28 november 1953; 7
  - Bijlage bij album 4: Foto-album van feestelijkheden bij gelegenheid van zijn afscheid., 1958; 8
  - Bijlage bij album 4: Kranteknipsels., 1958; 9
  - Vervallen., 10
  - Album 10: "Onderscheidingen", stukken betreffende erelidmaatschappen en officieuze huldigingen., 1947-1968; 11
  - Bijlage bij album 10: Autobiografische aantekeningen., Z.j; 12
  - Bijlage bij album 10: Doctorsbul, uitgereikt bij gelegenheid van de toekenning van zijn eredoctoraat door de Technische Hogeschool van Delft., 26 mei 1955; 13
  - Bijlage bij album 10: Oorkonde, houdende zijn benoeming tot ereburger van de gemeente Goes., 20 maart 1957; 14
  - Album 11: Stukken betreffende zijn benoeming en ontslag als presidentcurator van de Technische Hogeschool in Delft met nadere bemoeienissen., 1946-1980; 15
    Zie ook lijst nr. 24 en 25.
  - Album 12: Diploma's, behorende bij ridderorden en officiële decoraties., 1949-1980; 16
  - Album 14: Stukken betreffende een reis naar Indonesië in verband met zijn bestuurslidmaatschap van de Stichting Behoud Borobudur., 1970; 17
  - Bijlage bij album 14: Stukken betreffende zijn bestuurslidmaatschap van de Stichting Behoud Borobudur, 1968-1972; 18
    Niet raadpleegbaar
  - Album 15: Stukken betreffende een vergadering van het Verbond van Nederlandse Werkgevers., 1959; 19
  - Ongenummerd album, getiteld "Commissariaten"., 1940-1978; 20
  - Bijlage: "dossier Vredestein", houdende documentatie over dit bedrijf., 1959-1962; 21
- Buiten albums gehouden stukken, 2.
  - Foto-album van de onthulling van het standbeeld van A. Plesman in Den Haag., 7 oktober 1959; 22
  - Foto-album bij gelegenheid van het afscheid van Joan Gelderman, lid van de Raad van Commissarissen der Nederlandse Spoorwegen., 1960; 23
  - Foto-album vervaardigd bij gelegenheid van de viering van zijn zeventigste verjaardag door het curatorium der Technische Hogeschool in Delft., 1963; 24
  - Stukken betreffende heroprichting van een aula van de Technische Hogeschool in Delft., 1939-1956; 25
  - Documentatie over het verzet en over het College van Vertrouwensmannen., 1945-1946; 26
  - Dossier inzake zijn commissariaat van de Nederlandse Handel-Maatschappij., 1946-1949; 27
  - "Wetenswaardige artikelen", verzameling artikelen over de techniek., 1976-1979; 28
  - Ingekomen brochures en boekwerken van vrienden en relaties:, 1972-1980; 29
    C.J.F. Bötcher. O. Bottema, J.L.A. Cuperus, A.A. Koolen, R.A. Otis, S. van Ravestein, J.C. van Schagen, H. Trautrottl, C.J.M. Verhagen, H.J. de Wijs.
  - Stukken betreffende een tentoonstelling in het Rijksarchief in Zeeland over "IJzeren wegen langs dammen en kreken, 100 jaar spoorwegen in Zeeland"., 1968; 30
  - Documentatie over het internationale spoorweg- en vervoerswezen en de Europese integratie., 1950-1956; 31
  - Documentatie over de gemeente Goes., 1961-1982; 32
  - Stukken betreffende het honderdjarig bestaan van het studentengezelschap Leeghwater aan de Technische Hogeschool in Delft., 1968; 33
  - Stukken betreffende zijn bemoeienis met de Oosterscheldeverbinding., 1965-1968; 34
  - Stukken betreffende de viering van het 125-jarig bestaan van het Koninklijk Instituut van Ingenieurs., 1972; 35
  - Statuten en ledenlijsten van verenigingen, waarvan Den Hollander lid is geweest., 1959-1981; 36
  - Stukken betreffende zijn tachtigste verjaardag., 1973; 37
  - Briefwisseling., 1981-1982; 38-40
    - Juli-december 1981., 38
    - Januari-juni 1982., 39
    - Juli 1982., 40
  - Ingekomen brieven ter gelegenheid van zijn negenentachtigste verjaardag., 1982; 41
  - Cassette, houdende een bandopname van het programma "een middagje stoomradio", uitgezonden door de VARA, 29 april 1976; 42
  - Varia., 1959-1982; 43
  - Kleurenfoto's en -negatieven., Z.j. (ca. 1980); 44
  - "Eindhoven, gezien door Charles Eyck", reprodukties van tekeningen, verspreid door Philips., Z.j; 45
  - Tijdschriftartikelen betreffende Den Hollander tijdens jubilea, eerbetuigingen e.d., 1964-1982; 46
  - Teksten van interviews in "De Ingenieur", met correspondentie met de journalist Harry Kuiper over een door deze te publiceren vraaggesprek., 1982; 47